臺灣高等法院刑事判決
110年度上訴字第1319號
上  訴  人  
即  被  告  徐嘉憶


選任辯護人  劉  楷律師
            黃智靖律師
上列上訴人即被告因洗錢防制法等案件，不服臺灣桃園地方法院
108年度金訴字第171號，中華民國110年1月15日第一審判決（起
訴案號：臺灣桃園地方檢察署108年度偵字第17213號），提起上
訴，本院判決如下：
    主  文
原判決撤銷。
徐嘉憶共同犯洗錢防制法第十四條第一項之洗錢罪，累犯，處有
期徒刑捌月，併科罰金新臺幣貳萬元，罰金如易服勞役，以新臺
幣壹仟元折算壹日。
    事  實
徐嘉憶知悉一般國人向金融機構開設帳戶，並無任何法令限制，
若係用於存、提款之正當用途，大可自行申請使用，並可預見借
用他人金融帳戶常與財產犯罪密切相關，且使用他人帳戶之目的
在於取得贓款及掩飾犯行不易遭人追查，若將自己所管領之金融
帳戶交予他人使用，可能因此供詐騙者作為不法收取款項之用，
並將犯罪所得款項匯入、轉出，而藉此掩飾犯罪所得之真正去向
，仍基於意圖為自己或第三人不法所有之意圖而詐欺取財（無證
據證明詐騙者為三人以上或被告知悉為三人以上而共同犯之）及
洗錢之不確定故意，而與真實姓名年籍不詳之成年人共同基於詐
欺取財及洗錢之犯意聯絡，於民國106年10月11日10時許前某時
，向謝雅妃（無證據證明知情，涉嫌幫助詐欺業經檢察官不起訴
處分）借得其所申設之合作金庫商業銀行000-0000000000000號
帳戶（下稱本案帳戶），並提供予不詳之人使用。嗣該人取得本
案帳戶資料後，即於106年10月11日10時撥打電話向黃翠玉佯稱
：涉及擄人勒贖案件，需匯款調查資金來源云云，致黃翠玉因而
陷於錯誤，於同日14時22分匯款新臺幣（下同）72萬6千元至本
案帳戶，旋由徐嘉憶於同日指示謝雅妃自該帳戶提領62萬6千元
，再由徐嘉憶持該筆款項交予不詳之人，以此方式製造金流斷點
致檢警無從追查，而掩飾及隱匿前揭犯罪所得之去向，徐嘉憶因
此獲得72萬6千元扣除62萬6千元後之餘款10萬元犯罪所得。
    理  由
甲、程序部分
壹、本件當事人、辯護人對於本判決所引用下述被告以外之人於
    審判外之陳述，均未爭執其證據能力，復未於言詞辯論終結
    前聲明異議，本院審酌該等證據作成時並無不當取得情形，
    認以之作為本案證據亦屬適當，依刑事訴訟法第159條之5規
    定，均有證據能力。
貳、本判決所引用之其他非供述證據，查無違反法定程序取得之
    情形，依同法第158條之4反面解釋，均具證據能力。 　
乙、實體部分
壹、訊據被告固坦承向謝雅妃借用本案帳戶供人匯款，嗣將提領
    之款項交予他人等情，惟否認詐欺取財及洗錢犯行，辯稱：
    我朋友徐昌昱要還我80萬元賭債，所以我向謝雅妃借帳戶讓
    徐昌昱匯款，後來徐昌昱說那筆錢有一部分是他朋友的，叫
    我領出來還給他，所以我請謝雅妃領62萬6千元給我，我再
    把錢交給徐昌昱，我不知道這是詐騙所得，也沒有洗錢犯意
    ，本件是受徐昌昱所詐欺云云。經查：
一、本案帳戶係謝雅妃所申請開立，曾於106年10月間將帳戶出
    借被告使用，而被害人黃翠玉於106年10月11日10時許遭人
    詐騙後，於該日14時22分匯款72萬6千元至本案帳戶，嗣被
    告於同日駕車搭載謝雅妃至合作金庫商業銀行，由謝雅妃自
    該帳戶提領62萬6千元交予被告，被告再將該筆款項交予他
    人等情，業據被告、證人黃翠玉、謝雅妃分別供證一致（10
    7偵342卷第23-26頁，107偵緝368卷第35頁，107偵緝183卷
    第34頁，108偵緝59卷第9-10頁，原審訴字卷第119-120、18
    4-185、191頁），並有國泰世華商業銀行匯出匯款憑證、黃
    翠玉之國泰世華商業銀行存摺封面及內頁、本案帳戶歷史交
    易明細查詢結果在卷可稽（107偵342卷第43-47、53頁），
    是認詐欺者確有向被害人詐騙，並要求被害人將款項匯入被
    告提供之本案帳戶，而該帳戶既經被告向謝雅妃借得而由被
    告管領支配，堪認被害人所匯款項由被告受領，且被告在取
    得該筆贓款後，指示謝雅妃將其中62萬6千元提領，再由被
    告持該筆款項交予他人，並留下剩餘之10萬元，此部分事實
    ，應可認定。
二、則本件應審究者為，被告是否知悉或可預見要求其提供帳戶
    之人，擬以該帳戶作為收取詐欺被害人交付之款項，進而可
    認被告有為收取贓款之詐欺構成要件行為，並認被告轉交贓
    款予他人有遮斷該筆犯罪所得去向，而達到洗錢目的之不確
    定故意？抑或如被告所辯，係誤信徐昌昱之說詞，因而無從
    知悉或預見該帳戶遭人持以行騙，且提領交付之款項為贓款
    ？
(一)關於向謝雅妃借用本案帳戶之原因，被告固辯稱：徐昌昱欠
    我賭債80萬元，忽然說要還我，但我的帳戶都交給母親與妻
    子使用，所以向我舅舅的女兒謝雅妃借帳戶供徐昌昱匯款（
    原審審訴字卷第57-60頁）。然而：
 1、就徐昌昱積欠之債務金額為何，被告於偵查中稱「約欠70、
    80萬元」（108偵緝59卷第10頁），於原審準備程序中先稱
    「欠80萬元」（原審審訴字卷第58、90頁），於原審審理中
    改稱「（問：徐昌昱一共要還你多少錢？）共欠6、70萬元
    」（原審訴字卷第318頁），衡情，若徐昌昱確有積欠被告
    款項，被告所述應不至一再反覆，甚至有數十萬元之落差，
    則徐昌昱是否果有積欠被告債務、被告是否有收取款項之需
    求與動機，進而提供本案帳戶予他人匯款，均有可疑。
 2、關於徐昌昱積欠被告債務之原因，被告雖辯稱：是玩線上遊
    戲網路球版大聯盟賭博，徐昌昱欠我80萬元賭債（原審訴字
    卷第122頁），惟證人徐昌昱明確證稱「沒有這件事」、「
    與被告沒有金錢往來也沒有恩怨糾紛」（108偵17213卷第24
    頁），是被告此部分辯解已難遽信。況被告辯稱都是透過微
    信通訊軟體與徐昌昱聯繫，並稱「（問：有誰知道徐昌昱欠
    你錢的事情或證據？）『沒有證據」」（108偵緝59卷第10頁
    反面，原審訴字卷第90頁），惟被告所辯徐昌昱係以匯款方
    式償還賭債，自己則是將謝雅妃領取之現金交付給徐昌昱一
    情，可見徐昌昱償還賭債有匯款紀錄為憑，但被告歸還款項
    並未留下相關依據，將來雙方若有爭議，彼此在案發期間之
    聯絡或對話紀錄（例：徐昌昱告知有錢可以償還賭債、被告
    將本案帳戶號碼告知徐昌昱供其匯款、被告通知徐昌昱已經
    收到款項、徐昌昱告知部分匯付款項為他人所有，需被告提
    領歸還、雙方約定本次僅償還10萬元），顯係確認、結算債
    務金額之重要憑證，然被告歷於偵訊、原審及本院審理期間
    ，均無法提出任何佐證以實其說，顯與常理不合，是其所稱
    提供本案帳戶之目的即難信屬實，亦難認有正當理由。
(二)關於提領款項交付他人之原因，被告辯稱：徐昌昱要還我錢
    ，他說網路簽賭贏錢會由組頭直接匯款，但裡面有一部分是
    他朋友的，所以先還我10萬元，剩下要我領出來還給他，所
    以我請謝雅妃領62萬6千元給我，我再拿現金面交給徐昌昱
    （原審訴字卷第120、318頁）。然而：
 1、就被害人匯入本案帳戶之款項有無全數提領一節，被告於原
    審準備程序中先稱「錢匯進去後為什麼讓謝雅妃去領？『因
    為那不是我的帳戶』」、「（問：謝雅妃是否領62萬6千元？
    ）『是』」、「（問：剩餘10萬元做什麼用？）『我以為謝雅
    妃是全部領出來的』」（原審審訴字卷第58頁），已明確表
    示其認為謝雅妃係將匯入之款項全數提領後交給自己，且徐
    昌昱所匯款項即為謝雅妃提領之全額。然被告在同次準備程
    序中改稱「謝雅妃領62萬6千給我，我交給徐昌昱」、「徐
    昌昱說帳戶內10萬先還我」（原審審訴字卷第59-60頁），
    係表示徐昌昱本次償還之數額為72萬6千元，而謝雅妃並未
    全額提領，帳戶內尚留存10萬元。而徐昌昱究竟匯還被告多
    少錢，顯係雙方債權債務關係之重要事項，衡情，被告應無
    理由前後供述不一，亦無理由不究明或保留與債權有關之證
    據，故其所辯與徐昌昱間之債務關係及匯付款項經過，均與
    常理不符，而難採信。
 2、依被告所稱「徐昌昱欠我80萬元至少有半年」、「徐昌昱忽
    然說要還我錢，所以我才跟謝雅妃借帳戶」、「有跟他要錢
    很多次，他都說沒錢」、「我當時想要徐昌昱還錢」（原審
    審訴字卷第57、60頁），可見其亟欲取得徐昌昱積欠之80萬
    元款項。然被告卻在被害人將72萬6千元匯入本案帳戶後，
    指示謝雅妃領取其中之62萬6千元，再由被告持該筆款項交
    給徐昌昱，其所為不僅與其所辯積極索討欠款一情不符，更
    與其所稱專程向謝雅妃借用帳戶供徐昌昱匯付欠款之目的不
    合。
 3、況被告既已特地向謝雅妃借用帳戶，且徐昌昱所匯款項恰可
    償還積欠被告許久之賭債，衡情，被告應無可能僅因徐昌昱
    突然表示部分款項（即62萬6千元）為友人所有、本次僅歸
    還10萬元，即率然駕車載謝雅妃至合作金庫由謝雅妃臨櫃提
    領帳戶內之62萬6千元，再自行攜帶該筆款項如數交還徐昌
    昱，致自己長達半年且多次索討未果之債權再度無法受償。
    且被告若相信徐昌昱之說詞，認有必要歸還62萬6千元，大
    可請謝雅妃直接將該筆62萬6千元轉匯給徐昌昱，以留下憑
    據證明，俾日後得以繼續向徐昌昱催討剩餘欠款，殊無必要
    大非周章地先由謝雅妃臨櫃提領該筆款項，再與徐昌昱相約
    碰面，將該筆現金當場交給徐昌昱，是被告所辯與其所為均
    顯與常理不符。
 4、基上，被告辯解不僅前後不一，且其所為及其所辯提領款項
    交付他人之經過有違常理，均難採信，自難認被告有提供帳
    戶及交付款項予他人之正當理由。
(三)本件被告於案發時為31歲之成年人，心智正常、智慮成熟，
    堪認具有一般社會生活通常經驗，其雖辯稱係聽信徐昌昱之
    說詞始提供本案帳戶並交付款項，然證人徐昌昱明確否認此
    情，復無其他證據證明徐昌昱有使用該帳戶或向被告收取該
    筆贓款，是依卷內事證，僅足以認定被告係將帳戶提供他人
    ，於收取帳戶內被害人匯入之款項後，再將其中62萬6千元
    交付他人。而被告所辯提供本案帳戶、收取與轉交款項之經
    過有違事理，是認其提供帳戶容任他人使用、收受謝雅妃領
    取帳戶內之款項再交予他人，均無正當理由，則被告對於他
    人使用該帳戶收取被害人遭詐騙而匯入之款項，當能有所預
    見，且被告取得贓款後再親自攜帶款項交付他人，此等收取
    後轉交款項之迂迴方式，將使金流產生斷點，導致詐欺者之
    行為及詐騙犯罪所得難以追查，亦應為被告所能預見，然被
    告卻容任不詳之人使用帳戶，進而將帳戶內不明款項轉交，
    主觀上顯對於詐欺犯罪所得之去向有隱匿之不確定故意甚明
    。又被告提供本案帳戶及收取款項之行為，係基於正犯之犯
    罪意思參與收取詐騙款項之詐欺取財構成要件行為，而其將
    款項轉交他人，亦產生遮斷資金流動軌跡以逃避國家追訴、
    處罰之效果，屬洗錢防制法第2條之洗錢行為之構成要件行
    為，應成立同法第14條第1項一般洗錢罪之正犯，並與不詳
    之人具詐欺取財、洗錢之犯意聯絡，此情已足認定。
(四)本件事證明確，被告詐欺取財及洗錢犯行，堪以認定，應依
    法論科。
貳、論罪部分
一、核被告所為，係犯刑法第339條第1項之詐欺取財罪、洗錢防
    制法第14條第1項之一般洗錢罪。被告與不詳之人就上開犯
    行，有犯意聯絡及行為分擔，應論以共同正犯。被告以一行
    為同時觸犯上開2罪名，為想像競合犯，從一重以一般洗錢
    罪論處。
二、被告前因施用毒品案件，經桃園地方法院以104年度審訴字
    第1837號判處應執行有期徒刑1年確定，於105年5月17日執
    行完畢，有本院被告前案紀錄表可查。其於有期徒刑執行完
    畢後5年內，故意再犯本件有期徒刑以上之罪，固為累犯，
    然依司法院大法官釋字第775號解釋意旨，審酌被告前揭構
    成累犯之前科為施用毒品罪，與本案犯罪類型不同，尚難認
    其係存有高度犯罪意識而一再犯同一或相類之罪，故認並無
    依累犯規定加重其刑之必要，附此說明。
參、撤銷改判、量刑及沒收部分
一、原審認被告罪證明確，予以論罪科刑，固非無見。惟被告於
    原審判決後已與被害人和解並賠償部分款項，是本案量刑基
    礎已有不同，原審未及審酌上情，其量刑已失所憑；又被告
    已取得被害人匯入款項中之10萬元，原判決誤認被告未獲得
    任何款項，亦有未洽（理由詳下述）。被告執前詞否認犯罪
    ，提起上訴指摘原判決不當，固無足採，然原判決既有前開
    可議之處，自屬無可維持，應由本院予以撤銷改判。
二、爰以行為人責任為基礎，審酌被告提供本案帳戶予他人使用
    ，復收取、轉交被害人遭詐騙匯入之款項，造成被害人受有
    財產上之損害，且詐騙金額高達72萬6千元，並使不法所得
    之金流層轉無從追查最後所在及去向，被告更因此獲得10萬
    元之犯罪所得。被告犯後始終否認犯行，惟於本院審理中與
    被害人以45萬元達成和解，並賠償25萬元，有和解筆錄及匯
    款憑證可佐（本院卷第101、167、201頁），兼衡其前科素
    行等一切情狀，量處如主文第2項所示之刑，並就罰金刑部
    分諭知易服勞役之折算標準。
三、沒收部分
(一)按犯罪所得，屬於犯罪行為人者，沒收之。但有特別規定者
    ，依其規定。前2項之沒收，於全部或一部不能沒收或不宜
    執行沒收時，追徵其價額。犯罪所得已實際合法發還被害人
    者，不予宣告沒收或追徵。刑法第38條之1第1項、第3項、
    第5項分別定有明文。又共同正犯之犯罪所得，沒收或追徵
    ，應就各人所分得之數額分別為之，所謂各人「所分得」，
    係指各人「對犯罪所得有事實上之處分權限」，法院應視具
    體個案之實際情形而為認定：倘若共同正犯各成員內部間，
    對於不法利得分配明確時，應依各人實際分配所得宣告沒收
    。
(二)本件被害人遭詐騙匯入本案帳戶之款項為72萬6千元，且一
    開始係由被告取得與支配，嗣被告將其中62萬6千元交予不
    詳之共犯，已如前述。而前開62萬6千元經提領後，謝雅妃
    即將本案帳戶提款卡與密碼交給被告，任由被告自行提領餘
    款一節，業經被告於準備程序及證人謝雅妃於偵訊中分別供
    證明確（原審訴字卷第119頁，107偵緝368卷第35-37頁），
    復參諸本案帳戶之交易明細，該62萬6千元經取款後，帳戶
    內之剩餘款項陸續遭人以提款卡提領至餘額僅存83元（107
    偵342卷第3頁），是認持卡領取剩餘10萬元之人即為被告。
    本案詐欺被害人之犯罪所得雖為76萬6千元，然無證據證明
    被告取得其中62萬6千元贓款，僅能認定被告朋分之犯罪所
    得為扣除62萬6千元後之餘款10萬元。至被告及謝雅妃嗣後
    雖就該筆10萬元係由被告留存或交由謝雅妃花用所述不一（
    原審訴字卷第121、196頁），仍無礙被告已取得該筆10萬元
    款項之事實上處分權限，附此說明。
(三)被告因本案犯行固取得10萬元之犯罪所得，然其已與被害人
    以45萬元達成和解並給付25萬元，其賠償金額既高於犯罪所
    得，已達沒收制度剝奪被告犯罪所得之立法目的，依刑法第
    38條之1第5項規定意旨，即不就前述犯罪所得予以諭知沒收
    、追徵，併此說明。
肆、本件被告經合法傳喚，無正當理由未於審理期日到庭，有其
    個人基本資料查詢結果、本院出入監簡列表及送達證書等件
    在卷足憑（本院卷第145、155、191、197頁），爰不待其陳
    述逕行判決。
據上論斷，應依刑事訴訟法第371條、第369條第1項前段、第364
條、第299條第1項前段，判決如主文。
本案經檢察官許鈺茹到庭執行職務。 
中　　華　　民　　國　　110 　年　　10　　月　　26　　日
                  刑事第二十五庭審判長法  官 邱滋杉
                                      法  官 黃翰義
                                      法  官 邱瓊瑩
以上正本證明與原本無異。
如不服本判決，應於收受送達後20日內向本院提出上訴書狀，其
未敘述上訴之理由者並得於提起上訴後20日內向本院補提理由書
（均須按他造當事人之人數附繕本）「切勿逕送上級法院」。
                                      書記官 桑子樑
中　　華　　民　　國　　110 　年　　10　　月　　26　　日
附錄：本案論罪科刑法條全文
洗錢防制法第2條
本法所稱洗錢，指下列行為：
一、意圖掩飾或隱匿特定犯罪所得來源，或使他人逃避刑事追訴
    ，而移轉或變更特定犯罪所得。
二、掩飾或隱匿特定犯罪所得之本質、來源、去向、所在、所有
    權、處分權或其他權益者。
三、收受、持有或使用他人之特定犯罪所得。
洗錢防制法第14條
有第二條各款所列洗錢行為者，處7年以下有期徒刑，併科新臺
幣5百萬元以下罰金。
前項之未遂犯罰之。
前二項情形，不得科以超過其特定犯罪所定最重本刑之刑。
中華民國刑法第339條
意圖為自己或第三人不法之所有，以詐術使人將本人或第三人之
物交付者，處5年以下有期徒刑、拘役或科或併科50萬元以下罰
金。
以前項方法得財產上不法之利益或使第三人得之者，亦同。
前二項之未遂犯罰之。